【裁判字號】    96,訴,1625
【裁判日期】    970331
【裁判案由】    排除侵害等
【裁判全文】
臺灣臺南地方法院民事判決              96年度訴字第1625號
原      告  戊○○
            丙○○
上  二  人
訴訟代理人  蔡文斌律師
            王建強律師
            李育禹律師
複  代理人  王盛鐸律師
被      告  丁○○
                        號
上列當事人間請求排除侵害等事件，經本院於民國97年3月19日
言詞辯論終結，判決如下：
    主      文
原告之訴駁回。
訴訟費用由原告負擔。
    事實及理由
一、按訴狀送達後，原告不得將原訴變更或追加他訴，但被告同
    意者；擴張或減縮應受判決事項之聲明者，不在此限。被告
    於訴之變更或追加無異議，而為本案之言詞辯論者，視為同
    意變更或追加，民事訴訟法第255條第1項第1、3款、第2項
    定有明文。本件原告起訴原請求（１）被告丁○○與乙○○
    不得禁止及妨害原告自由進出及使用坐落台南市○○區○○
    段107號土地（以下簡稱系爭土地）及其上門牌號碼台南市
    安南區○○街○段65巷61弄43號各建物（以下簡稱系爭房屋
    ）及設備；（２）被告應自96年3月4日起至前項義務履行之
    日止，按月連帶給付原告每人各新台幣（下同）9,000元之
    損害金，嗣於起訴狀繕本送達後，就第（１）項請求與被告
    達成和解，並撤回對被告乙○○之起訴，且將聲明變更為（
    １）被告丁○○應拆除其於系爭房屋前新設之鐵柵門（以下
    簡稱系爭鐵柵門）。（２）被告丁○○應自96年8月2日起至
    前項義務履行之日止，按月給付原告每人各9,000元之損害
    金，就該訴之變更、追加，被告丁○○並無異議，且為本案
    言詞辯論，視為同意原告變更、追加，合於民事訴訟法第25
    5條第1項第1、3款、第2項之規定，先予敘明。
二、原告起訴主張：
（一）原告與訴外人黃勝雄、被告乙○○於民國92年8月5日共同
      向訴外人甲○○、郭麗珍承租系爭土地，95年8月4日期滿
      繼續承租，租期改為95年8月4日起至98年8月3日止，依續
      訂之公證租約，每月租金36,000元，均由4位承租人按期
      支付出租人。
（二）兩造均為爆竹、煙火製造業者，系爭土地因係57年1月4日
      就核准設立爆竹煙火工廠在案，在目前法令限制，不易設
      置新工廠之情形下，原告與被告乙○○遂共同向訴外人甲○○、郭麗珍租用系爭土地，並由被告丁○○於93年5月
      申請許可證書在案。至於地上建物（未保存登記）及設備
      ，則由承租人分別占用，分攤費用。
（三）詎96年3月5日起，被告乙○○偕同被告丁○○突然圈繞系
      爭土地之唯一出入口即系爭房屋之大門，新置系爭鐵柵門
      ，並以電動遙控鎖不讓原告進出，共同占有使用承租標的
      物。被告丁○○並非系爭土地之承租人，無權使用系爭土
      地，如今未經原告之同意，逕自在系爭土地上設置電動鐵
      柵門，使原告無法自由進出並使用慶隆爆竹煙火工廠，顯
      然妨害原告對系爭土地之占有，原告自得請求除去其妨礙
      。
（四）原告係系爭土地合法承租人，有占有使用收益承租地之權
      ，被告丁○○侵害原告之占有使用權，爰依民法第962條
      占有人之物上請求權，或代位出租人行使民法767條、第9
      62條物上請求權，請求被告丁○○拆除系爭鐵柵門。
（五）被告丁○○無權占有原告承租之土地，侵害原告之租賃權
      益，依最高法院61年台上字第1695號判例意旨，可獲得相
      當於租金之不當得利，應負返還不當得利之責，原告自96
      年8月2日起無法進出使用系爭土地及房屋，茲以土地租金
      每月36,000元，請求給付原告每人每月應分攤之9,000元
      不當得利。
（六）被告丁○○於原告承租之土地唯一出入口設置系爭鐵柵門
      ，已妨害原告自由出入承租之土地，縱使通知被告丁○○
      後，被告丁○○會前來開門，也會造成原告進出之不便利
      ，如被告丁○○出遠門或身體欠安不便前來開門，仍會造
      成原告無法出入之事實。又如將來被告丁○○將其占有使
      用之權利轉讓他人，兩造間於96年12月12日所成立之和解
      筆錄，基於債之相對性原則，對被告丁○○之受讓人並無
      拘束力，難保原告之出入不會受到影響。
（七）並聲明：
（１）被告丁○○應拆除系爭鐵柵門。
（２）被告丁○○應自96年8月2日起至前項義務履行之日止，按
      月給付原告每人各9,000元之損害金。
三、被告丁○○則以：我是設於系爭土地上「慶隆爆竹煙火工廠
    」之負責人，基於公共安全，我才與黃勝雄一同施作系爭鐵
    柵門，我們施作系爭鐵柵門有經過地主甲○○、郭麗珍之同
    意。我並沒有無阻止原告進出系爭土地、建物等語，資為抗
    辯。並聲明：原告之訴駁回。
四、兩造不爭執之事實：
（一）原告戊○○、丙○○、被告乙○○及訴外人黃勝雄於92年
      8月5日共同向訴外人甲○○、郭麗珍承租系爭土地，95年
      8月4日期滿繼續承租，租期改為自95年8月4日起至98年8
      月3日止，依續訂之公證租約，每月租金36,000元。
（二）「慶隆爆竹煙火工廠」於57年1月4日經核准設立登記，其
      營業所在地係系爭房屋，負責人為被告丁○○。系爭房屋
      及設備由上開承租人分別占用一部分，並平均分攤費用。
（三）被告丁○○於95年7月間於系爭土地之唯一出入口即系爭
      房屋之大門新置系爭鐵柵門。
五、得心證之理由：
    本案爭執之關鍵在於：被告丁○○有無施作系爭鐵柵門之權
    利？被告丁○○有無阻止原告進出系爭房屋？原告得否請求
    被告丁○○拆除系爭鐵柵門？經查，
（一）被告乙○○於96年12月11日具狀陳稱：伊自95年3月11日
      起即不再從事爆竹製造，並將系爭房屋之權利讓渡給被告
      丁○○，不再參與工廠任何事務及分擔任何費用等語，被
      告丁○○亦為相同之供述，證人甲○○於本院審理時則證
      稱：我有同意被告丁○○興建系爭鐵柵門。（對於乙○○
      在本院說他已將系爭建物的權利讓給被告丁○○，有何意
      見？）雖然契約上規定不能轉讓，但是只要有人付租金給
      我，我沒有意見等語，若乙○○未將承租系爭土地之權利
      讓渡予被告丁○○，並由被告丁○○繳付被告乙○○應繳
      之租金，系爭土地之出租人甲○○為何會同意被告丁○○
      在系爭土地興建系爭鐵柵門？足見被告乙○○確已將其承
      租系爭土地之權利讓渡予被告丁○○。被告乙○○既已將
      其承租系爭土地之權利讓渡予被告丁○○，系爭土地之出
      租人甲○○又同意被告丁○○在系爭土地興建系爭鐵柵門
      ，被告丁○○又係「慶隆爆竹煙火工廠」之負責人，其自
      有興建系爭鐵柵門之權利。
（二）原告主張被告丁○○阻止其進出系爭建物，然為被告所否
      認，則原告對上開有利於己之事實，自應負舉證責任。查
      原告主張被告丁○○阻止其進出系爭建物，固舉證人即原
      告戊○○聘僱之司機胡聰周為證，惟查，證人胡聰周於本
      院審理時證稱：（你在96年8月1日之後有無到青砂街1段6
      5巷61弄43號房屋？）有，我們是在96年8月1日、8月2日
      左右到該房屋，那天大門並沒有鎖，我們就直接進去倉庫
      拿東西，後來有一次颱風天被告有跟我們說我們的東西有
      損害，我們就去倉庫要查看，因為大門沒有打開，所以我
      們沒辦法進去查看，但是我們要去查看當天並沒有告訴被
      告，當天也沒有看到被告，之後我們就沒有再到該房屋。
      96年8月1日之前我們也有進去該房屋，因為那時在施工，
      大門沒有上鎖，所以我們可以自由進出等語（97年1月16
      日言詞辯論筆錄），依胡聰周之證詞可知，96年8月1日之
      前，原告可自由進出系爭房屋；96年8月2日之後，有一颱
      風天，被告丁○○通知原告其倉庫內之東西有損害，證人
      即原告戊○○聘僱之司機胡聰周欲至倉庫查看，因原告及
      胡聰周沒有事先告知被告丁○○，當天被告丁○○亦不在
      場，而系爭鐵柵門又沒有打開，所以證人胡聰周無法進入
      倉庫查看。是證人胡聰周當天之所以無法進入倉庫查看，
      係因原告及胡聰周沒有事先告知被告丁○○其欲至系爭倉
      庫查看，當天被告丁○○復不在場，系爭鐵柵門又沒有打
      開，證人胡聰周始無法進入倉庫查看，並非被告丁○○刻
      意阻撓。況證人胡聰周之所以會到系爭房屋查看，係因原
      告儲存於系爭倉庫之貨品因颱風受有損害，被告丁○○通
      知原告前去查看，倘被告丁○○有意阻止原告進入系爭房
      屋，何須通知原告前去查看受損之貨品？足見被告丁○○
      並未阻止原告進出系爭房屋。
（三）原告另主張被告丁○○興建系爭鐵柵門，已妨害原告自由
      出入承租之土地，縱使通知被告丁○○後，被告丁○○會
      前來開門，也會造成原告進出之不便利云云。惟查，兩造
      均於系爭房屋製造爆竹及煙火，被告丁○○身為「慶隆爆
      竹煙火工廠」之負責人，其為安全顧慮，自有興建系爭鐵
      柵門之必要。被告丁○○興建系爭鐵柵門後，曾要求原告
      依協議平均分攤施作系爭鐵柵門之費用或書立切結書表示
      系爭鐵柵門係被告丁○○及訴外人黃勝雄所興建，然均為
      原告所拒絕，被告丁○○始未將系爭鐵柵門之鑰匙交給原
      告。被告丁○○為安全顧慮，既有興建系爭鐵柵門之必要
      ，則被告丁○○施作系爭鐵柵門之費用，自屬必要費用，
      原告自應依兩造與訴外人黃勝雄之約定，平均分攤該費用
      。被告丁○○因原告拒絕依約分攤該必要費用，亦拒不書
      立切結書表示系爭鐵柵門係被告丁○○及訴外人黃勝雄所
      興建，而未將系爭鐵柵門之鑰匙交給原告，難認有何不妥
      。被告丁○○雖未將系爭鐵柵門之錀匙交給原告，但不代
      表被告丁○○拒絕原告進出系爭房屋，蓋被告除與原告達
      成訴訟上和解，同意原告進出系爭鐵柵門外，更於97年1
      月16日言詞辯論時，當庭提出系爭鐵柵門之鑰匙欲交給原
      告，到場之原告戊○○卻拒絕收受，益證被告丁○○並無
      阻止原告進出系爭房屋之意。原告主張被告丁○○興建系
      爭鐵柵門，意在阻止原告進出並使用系爭房屋云云，自不
      足採。至原告因無系爭鐵柵門之鑰匙，致其欲進出系爭鐵
      柵門須先通知被告丁○○所造成之不便，係源於原告自己
      拒絕收受系爭鐵柵門之鑰匙，且拒絕分擔施作系爭鐵柵門
      之費用，亦拒不書立切結書表示系爭鐵柵門係被告丁○○
      及訴外人黃勝雄所興建，自難歸責於被告丁○○。
（四）證人甲○○於本院審理時證稱：我有同意被告丁○○興建
      系爭鐵柵門。在被告丁○○興建系爭鐵柵門之前，原本出
      入口即有一簡單的大門等語（97年3月19日言詞辯論筆錄
      ）。被告丁○○有興建系爭鐵柵門之權利，已如前述，系
      爭土地之出租人甲○○又同意被告丁○○興建系爭鐵柵門
      ，則被告丁○○為全安考量，拆掉舊大門，在原址興建系
      爭鐵柵門，尚難認有侵害原告對系爭土地之占有權利，亦
      難認有侵害系爭土地出租人甲○○、郭麗珍之所有權及占
      有權。
六、綜上所述，被告丁○○雖有興建系爭鐵柵門，但並未阻止原
    告進出系爭土地、房屋，亦未侵害原告對系爭土地之占有權
    利及系爭土地出租人甲○○、郭麗珍之所有權及占有權。從
    而原告依不當得利、侵權行為、民法第962條、代位出租人
    甲○○、郭麗珍行使民法767條、第962條物上請求權之法律
    關係，請求被告丁○○應拆除系爭鐵柵門，並自96年8月2日
    起至前項義務履行之日止，按月給付原告每人各9,000元之
    損害金，為無理由，應予駁回。
七、兩造其餘之主張及提出之攻擊防禦方法，均不影響本院所為
    之前開判斷，自無再予一一審論之必要，附此敘明。
八、訴訟費用負擔之依據：民事訴訟法第78條、第85條第1項。
中    華    民    國    97    年     3    月    31    日
                  民事第二庭    法  官  蘇正賢
以上正本係照原本作成
如對本判決上訴，須於判決送達後20日內向本院提出上訴狀
中    華    民    國    97    年     3    月    31    日
                                書記官  陳美萍


司法院資訊處製作；財團法人民間司法改革基金會備份。
